ACORDAO-COMPLETO-2587126

ACÓRDÃO 4004/2023 ATA 15/2023 - PRIMEIRA CÂMARA

VISTOS, relatados e discutidos estes autos que tratam recurso de reconsideração interposto pelo Sr. Francisco Correa Sobrinho contra o Acórdão 3695/2022-TCU-Primeira Câmara, 
ACORDAM os Ministros do Tribunal de Contas da União, reunidos em sessão da Primeira Câmara, diante das razões expostas pelo Relator, em:
9.1. conhecer do recurso de reconsideração interposto pelo Sr. Francisco Correa Sobrinho, para, no mérito, negar-lhe provimento;
9.2. dar ciência desta deliberação ao recorrente e à Procuradoria da República no Estado de Goiás.

Recurso de reconsideração interposto pelo contra acórdão que julgou irregulares as contas do recorrente e o condenou ao pagamento de débito e multa em razão da não comprovação da boa e regular aplicação dos recursos federais repassados cujo objeto era a construção do calçamento na Av. Bernardo Sayão no município.

Primeira Câmara

Município de Campinorte - GO e Superintendência do Desenvolvimento do Centro-Oeste.

3. Responsáveis/Recorrentes:
3.1.	Responsáveis: Francisco Correa Sobrinho (XXX.928.921-XX); Wander Antunes Borges (XXX.535.521-XX).
3.2. Recorrente: Francisco Correa Sobrinho (XXX.928.921-XX).

13.1. Ministros presentes: Jorge Oliveira (na Presidência), Walton Alencar Rodrigues e Benjamin Zymler (Relator).
13.2. Ministro-Substituto convocado: Marcos Bemquerer Costa.

BENJAMIN ZYMLER

Ministro Walton Alencar Rodrigues.

Cuidam os autos de recurso de reconsideração interposto pelo Sr. Francisco Correa Sobrinho contra o Acórdão 3695/2022-TCU-Primeira Câmara.
2.	O presente feito trata, originalmente, de tomada de contas especial instaurada pela Superintendência do Desenvolvimento do Centro-Oeste (Sudeco) , em razão da omissão no dever de prestar contas dos recursos do Convênio 718456/2009-MI, firmado com o município de Campinorte/GO, cujo objeto era a construção do "calçamento na Av. Bernardo Sayão" na aludida municipalidade.
3.	Para a consecução da avença, foi previsto o aporte de R$ 257.466,14, sendo R$ 250.000,00 à custa da União e o restante correspondente à contrapartida do município. O convênio vigeu de 8/1/2010 a 5/1/2013, com prazo para a prestação de contas se estendendo até 4/2/2013.
4.	No âmbito desta Corte de Contas, foram efetivadas as seguintes medidas processuais:
4.1.	Citação do Sr. Wander Antunes Borges, prefeito do município de Campinorte/GO, no período de 1º/1/2009 a 31/12/2012, em decorrência da "não comprovação da boa e regular aplicação dos recursos federais repassados ao município de Campinorte/GO, em face da omissão no dever de prestar contas dos valores transferidos, no âmbito do Convênio 718456/2009-MI, cujo prazo encerrou se em 4/2/2013"; e
4.2.	Audiência do Sr. Francisco Corrêa Sobrinho, prefeito do referido município, no período de 1º/1/2013 a 31/12/2016 e de 1º/1/2017 a 31/12/2020, tendo em vista o "não cumprimento do prazo originalmente estipulado para prestação de contas do Convênio 718456/2009-MI, cujo prazo encerrou-se em 4/2/2013".
5.	Diante dos elementos acostados nos autos, o Tribunal decidiu, por meio do Acórdão 3695/2022-TCU-Primeira Câmara:
	"9.2. julgar irregulares, com fulcro nos artigos 1º, inciso I, 16, inciso III, alíneas "a", "c" e "d", 19 e 23, inciso III, alínea "a", da Lei 8.442/1992, as contas de Wander Antunes Borges, condenando-o ao pagamento da importância de R$ 250.000,00, fixando-lhe o prazo de 15 dias, para que comprove, perante o TCU, o recolhimento da referida quantias aos cofres da Superintendência do Desenvolvimento do Centro-Oeste (Sudeco) , atualizada monetariamente e acrescida dos juros de mora, calculados a partir de 29/12/2011, nos termos da legislação vigente:
	9.3. aplicar a Wander Antunes Borges a multa prevista no art. 57 da Lei 8.443/1992, no valore de R$ 400.000,00, fixando o prazo de 15 dias, para que comprove, perante este Tribunal (art. 214, inciso III, alínea "a", do Regimento Interno do TCU) , o recolhimento da dívida ao Tesouro Nacional, atualizada monetariamente desde a data do presente acórdão até a do efetivo recolhimento, se paga após o vencimento, na forma da legislação em vigor;
	9.4. julgar irregulares, com fulcro nos artigos 1º, inciso I, 16, inciso III, alínea "a", 19, parágrafo único, e 23, inciso III, alínea "a", da Lei 8.442/1992, as contas de Francisco Correa Sobrinho, aplicando-lhe a multa prevista no art. 58, inciso I, da referida Lei, no valor de R$ 40.000,00, e fixando o prazo de 15 dias, para que comprove, perante o TCU, o recolhimento da dívida ao Tesouro Nacional, atualizada monetariamente desde a data do presente acórdão até a do efetivo recolhimento, se paga após o vencimento, na forma da legislação em vigor:
6.	Irresignado com essa deliberação, o Sr. Francisco Corrêa Sobrinho ingressou com o presente recurso de reconsideração, o qual mereceu a seguinte análise no âmbito da Unidade de Auditoria Especializada em Recursos (AudRecursos) :
"3.		Reitera-se o exame preliminar de admissibilidade (peça 52) , com despacho do Exmo. Ministro Relator Benjamin Zymler (peça 55) , que concluiu pelo conhecimento do recurso de reconsideração interposto por Francisco Correa Sobrinho, suspendendo-se os efeitos dos itens 9.4 e 9.5 do Acórdão 3695/2022-TCU-Primeira Câmara, eis que preenchidos os requisitos processuais aplicáveis à espécie. 
EXAME DE MÉRITO 
4.	Constitui objeto do presente recurso verificar se:
a)	houve prescrição nos termos da Resolução TCU 344/2022; e
b)	cabe a aplicação de multa;		
5. 	Da prescrição 
5.1.	Francisco Correa Sobrinho alega ter ocorrido a prescrição intercorrente, visto que o termo inicial é 4/2/2013, data do término do convênio (p. 3-4) .
Análise
5.2.	A publicação da Resolução-TCU 344, de 11/10/2022 passou a regulamentar, no âmbito do Tribunal de Contas da União, a prescrição para o exercício das pretensões punitiva e ressarcitória de que trata a Lei 9.873/1999.
5.3.	Nessa regulamentação, foram consideradas as decisões proferidas pelo Supremo Tribunal Federal (STF) sobre a matéria, em especial as prolatadas no supracitado RE 636.886. Portanto, desta feita o exame da prescrição será realizado com base na Resolução-TCU 344/2022. 
5.4.	Assim, o artigo 2º da Resolução-TCU 344/2022 dispõe que prescrevem em cinco anos as pretensões punitiva e de ressarcimento, contados a partir dos critérios definidos no artigo 4º da referida norma. 
5.5.	No caso de Francisco Corrêa Sobrinho, a irregularidade que ensejou a multa aplicada pelo Acórdão 3695/2022-TCU-Primeira Câmara (peça 31) , ora recorrido, foi em razão da omissão no dever de prestar contas dos recursos do Convênio 718456/2009-MI.  Sendo assim, o prazo de prescrição começou a correr em 4/2/2013, data em que as contas deveriam ter sido prestadas (art. 4º, inc. I da Resolução TCU 344/2022) (peça 3, p. 115) .
5.6.	A prescrição foi interrompida nas seguintes datas, por causas interruptivas elencadas no art. 5º da citada resolução:
a) em 17/9/2013, pela expedição do Despacho 489/2013/PrestCont/Adm/Sudeco/MI, solicitando a vistoria in loco (peça 3, p. 92) ;
b) em 9/6/2014, pela expedição do Ofício 964/2014/Adm/Prestcont/Sudeco, solicitando a Francisco Correa Sobrinho o encaminhamento da prestação de contas do Convênio (peça 3, p. 93) ;
c) em 28/8/2015, pela expedição do Ofício 1238/15/Prestcont/CGEP/DA/Sudeco/MI que notificou a prefeitura de Campinorte, na pessoa do prefeito Francisco acerca da glosa técnica (peça 3, p. 115) ;
d) em 11/7/2017, pela expedição do Relatório de Vistoria 021/2017 (peça 3, p. 143-147) ;
e) em 15/2/2018, pela expedição do Relatório de TCE 1/2018 (peça 3, p. 263-275) ;
f) em 16/11/2020, pela emissão do Ofício 62968/2020-TCU/Seproc que encaminhou audiência a Francisco Correa Sobrinho (peças 12 e 16) ; e
g) em 12/7/2022, pela prolação do Acórdão 3695/2022-TCU-Primeira Câmara (peça 31) .
5.7.	Entre essas datas, não houve o transcurso do prazo quinquenal de prescrição.  
5.8.	Além disso, o histórico de andamentos do processo evidencia que a instrução processual transcorreu normalmente, sem paralisação por mais de três anos, o que afasta a hipótese de prescrição intercorrente. 
5.9.	Fica demonstrada, assim, a não ocorrência da prescrição, no caso em exame.
6. 	Da desconstituição da multa 
6.1.	O recorrente alega que não é devida a multa aplicada, em razão dos seguintes argumentos:
a)	não participou ou contribuiu na execução do convênio (p. 5) ;
b)	não tinha conhecimento acerca da existência do convênio, vez que seu antecessor Wander Antunes Borges se recusou até em formar Comissão de Transição de Mandatos, deixando a Administração sem nenhuma orientação, o que consequentemente prejudicou a prestação de contas (p. 4) ;
c)	após tomar conhecimento da existência do convênio, não tinha elementos para viabilizar a regular prestação de contas (p. 4) ;
d)	não pode ser rotulado como faltoso ou omisso na prestação de informações, visto que o término do convênio expirou após 1 mês e 4 dias de sua posse na condição de prefeito sucessor (p. 4-5) ;
e)	requer que seja minorada a multa aplicada para o mínimo legal de 5% (cinco por cento) , conforme prescreve o inciso I do artigo 268 do Regimento Interno desta Corte de Contas, visto que a multa, em se tratando de penalidade, deve manter vinculação com os princípios da razoabilidade e proporcionalidade (p. 6) .
Análise
6.2.	Não assiste razão ao recorrente.  Ademais, verifica-se, em boa medida, a repetição dos argumentos apresentados nas razões de justificativa, bem como não carreia documentação comprobatória das alegações.
6.3.	De fato, os débitos apurados dizem respeito a recursos que foram recebidos e movimentados na gestão do responsável Wander Antunes Borges (gestão 2009/2012) , que foi condenado a débito no montante de R$250.000,00 e aplicação de multa prevista no art. 57 da Lei 8.443/1992, nos termos do Acórdão 3695/2022-TCU-Primeira Câmara.
6.4.	Por outro lado, Francisco Corrêa Sobrinho (gestão 2013/2016) teve suas contas julgadas irregulares e lhe foi aplicada multa prevista no art. 58 da Lei 8.443/1992 no montante de R$40.000,00 em razão de descumprir o prazo originalmente estipulado para prestação de contas dos recursos federais recebidos à conta do Convênio 718456/2009-MI, o qual se encerrou em 4/2/2013.
6.5.	Observa-se nesse contexto que, com respeito à responsabilidade do sucessor, na tomada de contas especial instaurada por omissão, em que o prazo para prestação de contas vence na gestão seguinte à do mandatário que geriu os recursos federais recebidos, o afastamento da responsabilidade do sucessor omisso dependerá da adoção de medidas legais visando ao resguardo do patrimônio público, bem como da apresentação, ao órgão repassador, de justificativas que demonstrem o impedimento de prestar contas, no prazo devido, acompanhadas de elementos comprobatórios das ações concretas adotadas para reunir a documentação referente às contas.
6.6.	Assim, quando o sucessor fica impossibilitado de prestar contas dos recursos utilizados na gestão anterior, porque o seu antecessor não lhe repassou os documentos necessários para essa prestação, a jurisprudência do Tribunal reconhece a possibilidade de o sucessor ter afastada a sua responsabilidade nos autos, no caso de terem sido adotadas as medidas legais visando ao resguardo do patrimônio público (Acórdão 1541/2008-TCU-Segunda Câmara, Relator Ministro Aroldo Cedraz; Acórdão 2773/2012-TCU-Primeira Câmara, Relator Ministro José Mucio Monteiro; Acórdão 3039/2011-TCU-Segunda Câmara, Relator Ministro André de Carvalho; entre outros) .
6.7. 	No caso concreto, o recorrente não traz aos autos elementos de prova que evidenciem qualquer justificativa quanto à impossibilidade de apresentar a prestação de contas no prazo devido.  Nesse sentido também foram as razões de justificativa apresentadas (Voto, peça 32, p. 1) : 
Em suas razões de justificativas, Francisco Corrêa Sobrinho, a despeito da alegação de que seu antecessor não deixou, nos arquivos da Prefeitura, documentação necessária à apresentação das contas, não trouxe aos autos elementos que demonstrassem o cumprimento de sua obrigação de adotar medidas com vistas a resguardar o patrimônio público, nos termos do art. 56, §§ 3º e 4º, da Portaria Interministerial 127/2008.
6.8. 		Dessa forma, inexiste nos autos elementos suficientes para se reconhecer a ocorrência de boa-fé na conduta de Francisco Corrêa Sobrinho.
6.9.		Sobre a alegação de Francisco Corrêa Sobrinho de que a multa seria desproporcional, há que se esclarecer que, no tocante à dosimetria da pena de multa, o TCU, ante a ponderação da gravidade dos fatos, tem a prerrogativa legal de aplicar a pena, bastando que o ato praticado ou a situação em exame se enquadre no tipo legal descrito nos incisos I a VII do art. 58 da Lei 8.443/1992. Ademais, a fixação do valor da penalidade de multa é ato discricionário desta Corte, facultada pelo art. 58 da referida lei e graduada conforme o art. 268 do Regimento Interno/TCU, sendo exercido de acordo com as circunstâncias de cada caso (795/2014-TCU-Plenário, 3544/2014-TCU-2ª Câmara, ambos da relatoria da Ministra Ana Arraes, 2275/2007-TCU-Plenário, relatoria do Ministro Ubiratan Aguiar) . 
6.10.		De acordo com a Portaria 4, de 18/1/2022, o valor máximo da multa foi fixado, para o exercício de 2022, em R$ 74.680,53. O art. 58, inciso II, por sua vez, prevê uma gradação de 5% a 100% deste montante para a referida sanção. A multa aplicada no caso presente, (R$ 40.000,00) corresponde a 53,56% do valor máximo, devidamente situado, portanto, dentro da moldura normativa. Dessa forma, verifica-se que não foi desproporcional a penalidade imposta ao recorrente.
6.11.		Assim, a multa aplicada a Francisco Corrêa Sobrinho pelo Tribunal atende ao princípio da razoabilidade, quando analisada adequadamente aos subcritérios da necessidade, adequação e proporcionalidade em sentido estrito da pena.
6.12.	Desse modo, inexiste razão nos argumentos apresentados pelo recorrente.
CONCLUSÃO
7. 	Das análises anteriores, conclui-se que:
a) não ocorreu a prescrição nos termos da Resolução-TCU 344/2022;
b) houve razoabilidade na multa aplicada a Francisco Corrêa Sobrinho, remanescendo, assim, o seu valor;
7.1.	Assim, os argumentos apresentados pelo recorrente na presente peça recursal não afastam as irregularidades a ele atribuídas, mantendo-se incólume o julgado recorrido.
DA PROPOSTA DE ENCAMINHAMENTO
8.	Ante o exposto, submete-se à consideração superior a presente análise de recurso de reconsideração interposto por Francisco Corrêa Sobrinho contra o Acórdão 3695/2022-TCU-Primeira Câmara, propondo-se, com fundamento nos artigos 32, I e 33, da Lei 8.443/1992, e artigo 285, do RI/TCU:
	a)   conhecer do recurso e, no mérito, negar-lhe provimento;
	b) informar ao recorrente e demais interessados do acórdão a ser proferido, destacando que o relatório e o voto que o fundamentam podem ser acessados por meio do endereço eletrônico www.tcu.gov.br/acordaos."
7.	O corpo diretivo da unidade técnica aquiesceu ao aludido encaminhamento.
8.	O Ministério Público junto ao TCU também anuiu à referida proposta, tendo apenas ressalvado a consideração de mais de uma causa interruptiva de mesma natureza (§ 1º do art. 5º da Resolução TCU 344/2022) , assinalando que considera proporcional, "haja vista que possibilita, no limite, infindáveis extensões do prazo prescricional, algo incompatível com o princípio da razoabilidade".
	É o relatório.

Walter Paiva de Araújo (OAB-GO 20.732), representando Francisco Correa Sobrinho.

Procurador Rodrigo Medeiros de Lima.

RECURSO DE RECONSIDERAÇÃO EM TOMADA DE CONTAS ESPECIAL. OMISSÃO NO DEVER DE PRESTAR CONTAS. CONTAS IRREGULARES. DÉBITO E MULTA PARA O RESPOSÁVEL PELA APLICAÇÃO DOS RECURSOS. MULTA PARA O RESPONSAVEL PELA APRESENTAÇÃO DA PRESTAÇÃO DE CONTAS. RAZÕES RECURSAIS INSUFICIENTES PARA ALTERAR A DECISÃO RECORRIDA, CONHECIMENTO E DESPROVIMENTO.

TOMADA DE CONTAS ESPECIAL (TCE)

Unidade de Auditoria Especializada em Recursos (AudRecursos); Unidade de Auditoria Especializada em Tomada de Contas Especial (AudTCE).

Cuidam os autos de recurso de reconsideração interposto pelo Sr. Francisco Correa Sobrinho contra o Acórdão 3695/2022-TCU-Primeira Câmara.
2.	O presente feito trata, originalmente, de tomada de contas especial instaurada pela Superintendência do Desenvolvimento do Centro-Oeste (Sudeco) , em razão da omissão no dever de prestar contas dos recursos do Convênio 718456/2009-MI, firmado com o município de Campinorte/GO, cujo objeto era a construção do "calçamento na Av. Bernardo Sayão" na aludida municipalidade.
3.	Para a consecução da avença, foi previsto o aporte de R$ 257.466,14, sendo R$ 250.000,00 à custa da União e o restante correspondente à contrapartida do município. O convênio vigeu de 8/1/2010 a 5/1/2013, com prazo para a prestação de contas se estendendo até 4/2/2013.
4.	No âmbito desta Corte de Contas, foram efetivadas as seguintes medidas processuais:
4.1.	Citação do Sr. Wander Antunes Borges, prefeito do município de Campinorte/GO, no período de 1º/1/2009 a 31/12/2012, em decorrência da "não comprovação da boa e regular aplicação dos recursos federais repassados ao município de Campinorte/GO, em face da omissão no dever de prestar contas dos valores transferidos, no âmbito do Convênio 718456/2009-MI, cujo prazo encerrou se em 4/2/2013"; e
4.2.	Audiência do Sr. Francisco Corrêa Sobrinho, prefeito do referido município, no período de 1º/1/2013 a 31/12/2016 e de 1º/1/2017 a 31/12/2020, tendo em vista o "não cumprimento do prazo originalmente estipulado para prestação de contas do Convênio 718456/2009-MI, cujo prazo encerrou-se em 4/2/2013".
5.	Diante dos elementos acostados nos autos, o Tribunal decidiu, por meio do Acórdão 3695/2022-TCU-Primeira Câmara:
"9.2. julgar irregulares, com fulcro nos artigos 1º, inciso I, 16, inciso III, alíneas "a", "c" e "d", 19 e 23, inciso III, alínea "a", da Lei 8.442/1992, as contas de Wander Antunes Borges, condenando-o ao pagamento da importância de R$ 250.000,00, fixando-lhe o prazo de 15 dias, para que comprove, perante o TCU, o recolhimento da referida quantias aos cofres da Superintendência do Desenvolvimento do Centro-Oeste (Sudeco) , atualizada monetariamente e acrescida dos juros de mora, calculados a partir de 29/12/2011, nos termos da legislação vigente:
9.3. aplicar a Wander Antunes Borges a multa prevista no art. 57 da Lei 8.443/1992, no valore de R$ 400.000,00, fixando o prazo de 15 dias, para que comprove, perante este Tribunal (art. 214, inciso III, alínea "a", do Regimento Interno do TCU) , o recolhimento da dívida ao Tesouro Nacional, atualizada monetariamente desde a data do presente acórdão até a do efetivo recolhimento, se paga após o vencimento, na forma da legislação em vigor;
9.4. julgar irregulares, com fulcro nos artigos 1º, inciso I, 16, inciso III, alínea "a", 19, parágrafo único, e 23, inciso III, alínea "a", da Lei 8.442/1992, as contas de Francisco Correa Sobrinho, aplicando-lhe a multa prevista no art. 58, inciso I, da referida Lei, no valor de R$ 40.000,00, e fixando o prazo de 15 dias, para que comprove, perante o TCU, o recolhimento da dívida ao Tesouro Nacional, atualizada monetariamente desde a data do presente acórdão até a do efetivo recolhimento, se paga após o vencimento, na forma da legislação em vigor:
6.	Irresignado com essa deliberação, o Sr. Francisco Corrêa Sobrinho ingressou com o presente recurso de reconsideração, no qual alega, em apertada síntese:
a)	houve prescrição intercorrente, visto que o termo inicial da contagem é 4/2/2013, data do término do convênio; e
b)	não é devida a multa aplicada, pois não participou ou contribuiu para a execução do convênio; não tinha conhecimento da existência da avença, porquanto o seu antecessor se recusou a formar Comissão de Transição de Mandatos, deixando a administração sem nenhuma orientação, o que prejudicou a prestação de contas; após tomar conhecimento da existência do convênio, não tinha elementos para viabilizar a regular prestação de contas; não pode ser rotulado como faltoso ou omisso na prestação de informações, visto que o término do convênio expirou após 1 mês e 4 dias de sua posse na condição de prefeito sucessor.
7.	Sendo assim, requereu a desconstituição da multa imposta, tendo em vista a ausência de dolo e em observância ao princípio da boa-fé. Alternativamente, pleiteou que a diminuição da sanção para o mínimo legal de 5%, conforme prescreve o inciso I do artigo 268 do Regimento Interno do TCU, com base nos princípios da razoabilidade e proporcionalidade.
8.	A AudRecursos analisou os argumentos apresentados e concluiu que eles não eram aptos a alterar a decisão recorrida. Por esse motivo, alvitrou que o recurso fosse conhecido e, no mérito, desprovido.
9.	O MPTCU também anuiu à referida proposta.
10.	Feito esse necessário resumo, passo a decidir.
11.	Conforme a análise realizada pela unidade técnica, não houve prescrição no presente caso concreto, pois desde o início da contagem do prazo, em 4/2/2013, ocorreram sucessivas causas interruptivas, não tendo transcorrido o prazo quinquenal nem a paralisação do processo por mais de três anos. Logo, deve ser rejeitada a questão preliminar trazida pelo recorrente.
12.	Com relação ao mérito, ressalto que o afastamento da responsabilidade do sucessor omisso dependerá da adoção de medidas legais visando ao resguardo do patrimônio público, bem como da apresentação de justificativas que demonstrem o impedimento de prestar contas, no prazo devido, acompanhadas de elementos comprobatórios das ações concretas adotadas para reunir a documentação referente às contas.
13.	Na situação em exame, o Sr. Francisco Correa Sobrinho se limitou a alegar que não possuía elementos para viabilizar a regular prestação de contas, invocando dificuldades impostas pelo antecessor, sem comprovar a existência de tais obstáculos, nem a adoção de providências concretas para removê-los. Nessas circunstâncias, não há como afastar a sanção imposta pela decisão recorrida, devendo ser rejeitadas as razões recursais nesse sentido.
14.	Com relação ao pedido de diminuição do valor da multa, trago as seguintes considerações. 
15.	De fato, a aplicação das sanções por esta Corte de Contas e o cômputo de sua dosimetria constituem atividades que carregam certa discricionariedade, não porque envolvem um juízo de conveniência e oportunidade, mas devido à textura aberta das normas de regência. Como é sabido, o art. 268 do RITCU somente estipula limites mínimos e máximos para as multas, não estabelecendo critérios rígidos para o cálculo da pena, tal como ocorre no Direito Penal.
16.	Não obstante, com as mudanças ocorridas na LINDB, deve o Tribunal buscar fixar de valor de suas sanções conforme as balizas estabelecidas em seu art. 22. O dispositivo prescreve o seguinte:
"Art. 22.  Na interpretação de normas sobre gestão pública, serão considerados os obstáculos e as dificuldades reais do gestor e as exigências das políticas públicas a seu cargo, sem prejuízo dos direitos dos administrados.
§ 1º  Em decisão sobre regularidade de conduta ou validade de ato, contrato, ajuste, processo ou norma administrativa, serão consideradas as circunstâncias práticas que houverem imposto, limitado ou condicionado a ação do agente.
§ 2º  Na aplicação de sanções, serão consideradas a natureza e a gravidade da infração cometida, os danos que dela provierem para a administração pública, as circunstâncias agravantes ou atenuantes e os antecedentes do agente.
§ 3º  As sanções aplicadas ao agente serão levadas em conta na dosimetria das demais sanções de mesma natureza e relativas ao mesmo fato."    
17.	Além disso, entendo que o julgador de contas deve motivar o valor da multa imposta, demonstrando que seguiu as balizas supramencionadas.
18.	A despeito de ausência de critérios rígidos para o cálculo das sanções, a fundamentação das decisões punitivas, conforme os parâmetros supramencionados, serve para arrefecer a discricionariedade da fixação da sanção pelo TCU, permitindo o controle de sua justeza pelos jurisdicionados.  
19.	Ademais, a motivação rigorosa de tais deliberações é útil para conferir uniformidade ao exercício do poder sancionatório desta Casa. Com isso, será possível perquirir a pena usualmente aplicada em casos e circunstâncias semelhantes, o que viabilizará a construção de uma jurisprudência coerente e coesa, minimizando o risco de tratamento não isonômico.
20.	Dito isso, passo a examinar as circunstâncias do cometimento da irregularidade, sua gravidade e a culpabilidade do Sr. Francisco Correa Sobrinho.
21.	Com relação ao assunto, entendo que a omissão no dever de prestar contas constitui uma infração que revela grande desleixo com a coisa pública e que se concretiza a partir de um comportamento com grave inobservância do dever de cuidado, ou seja, com grave negligência. 
22.	Sendo assim, compreendo que a atitude do responsável é passível de ser punida com multa, por configurar a ocorrência de culpa grave na gestão dos recursos federais, nos termos do art. 28 da LINDB.
23. 	No caso, não vislumbro a presença de circunstâncias práticas que tenham limitado ou impedido a atuação do Sr. Francisco Correa Sobrinho em conformidade com a lei, uma vez que ele tinha a possibilidade de conhecer a ilicitude de seus atos e evitar o seu cometimento, já que ele foi notificado várias vezes pelo órgão concedente quanto à necessidade de prestar contas dos recursos repassados por meio do Convênio 718456/2009-MI.
24.	Além disso, a responsabilidade do prefeito sucessor quanto a esse encargo constitui matéria pacífica no âmbito da jurisprudência do TCU, tendo sido expressa na Súmula 230: 
"Compete ao prefeito sucessor apresentar as contas referentes aos recursos federais recebidos por seu antecessor, quando este não o tiver feito ou, na impossibilidade de fazê-lo, adotar as medidas legais visando ao resguardo do patrimônio público com a instauração da competente Tomada de Contas Especial, sob pena de corresponsabilidade."
25. 	Os fatos denotam desleixo, o que configura infração de notória gravidade e reprovabilidade.
26. 	Em pesquisa ao histórico processual do Sr. Francisco Correa Sobrinho, a fim de perquirir seus antecedentes, observo que ele não possui outras condenações no TCU. 
27. 	Por fim, não constam dos autos informações sobre outras circunstâncias agravantes nem sobre a aplicação de sanções de mesma natureza e relativas ao mesmo fato.
28. 	Em situações similares, tenho adotado a dosimetria de 50% do valor máximo da sanção (Acórdão 18936/2021-TCU-Primeira Câmara, 9.434/2021-1ª Câmara e 8.879/2021-1ª Câmara, entre outros) .
29.	De acordo com a Portaria 4, de 18/1/2022, o valor máximo da multa foi fixado, para o exercício de 2022, em R$ 74.680,53. Sendo assim, considerando que a sanção imposta ao recorrente, no montante de R$ 40.000,00, corresponde a 53,56% daquele valor, compreendo que a dosimetria adotada no Acórdão 3695/2022-TCU-Primeira Câmara está condizente com os parâmetros supramencionados, não havendo motivo para alterar a decisão atacada.
30.	Diante de todo o exposto, VOTO por que seja adotada a deliberação que ora submeto a este Colegiado.
TCU, Sala das Sessões, em 23 de maio de 2023.
BENJAMIN ZYMLER 
Relator